【裁判字號】    90,訴,682
【裁判日期】    920425
【裁判案由】    清償借款
【裁判全文】
臺灣彰化地方法院民事判決  九十年度訴字第六八二號
    原      告  臺中商業銀行股份有限公司埔鹽分行
    法定代理人  鄭誠
    訴訟代理人  丙○○
                丁○○
    被      告  甲○○
    法定代理人  乙○○
右當事人間請求清償借款事件，本院判決如左：
    主    文
被告應給付原告新臺幣壹佰陸拾伍萬元及自民國九十二年三月二十八日起至清償日止
，按週年利率百分之六計算之利息，暨自民國九十二年四月二十九日起至清償日止，
其逾期在六個月以內者，按上開利率百分之十，逾期超過六個月以上之部分，按上開
利率百分之二十計付之違約金。
訴訟費用由被告負擔。
    事實及理由
一、本件原告之法定代理人原為戊○○，嗣於本院審理中變更為鄭誠，據其續行訴訟
    聲請狀及委任狀可知有聲明承受訴訟之意，依民事訴訟法第一百七十五條之規定
    ，核無不合，先予敘明。
二、按訴狀送達後，原告不得將原訴變更或追加他訴，但擴張或減縮應受判決事項之
    聲明者，不在此限，民事訴訟法第二百五十五條第一項第三款定有明文。本件原
    告起訴時原請求被告給付本金二百三十五萬元，及自九十年一月二十七日起至清
    償日止，按週年利率百分之七點八計算之利息，並自九十年二月二十八日起至清
    償日止之違約金，惟於本院言詞辯論時減縮應受判決事項之聲明為請求本金一百
    六十五萬元及自九十二年三月二十八日起至清償日止，按週年利率百分之六計算
    之利息，暨自九十二年四月二十九日起至清償日止之違約金，依前開說明，尚無
    不合，應予准許。
三、本件原告起訴主張：被告以訴外人許維煙為連帶保證人，於八十八年一月二十七
    日，向伊借款二百三十五萬元，約定借款期間自八十八年一月二十七日起至九十
    年一月二十七日止，利息按週年利率百分之七點八計算，逾期清償在六個月以內
    者，按上開利率百分之十，超過六個月者，按上開利率百分之二十計付違約金，
    並約定在借款期間未按期付息即喪失期限利益，惟系爭借款已屆清償期，被告除
    清償部分本金、利息外，至今尚餘本金一百六十五萬元及如主文所示之利息、違
    約金迄未清償，爰依消費借貸之法律關係，求為判命被告應給付伊一百六十五萬
    元及自九十二年三月二十八日起至清償日止，按週年利率百分之六計算之利息，
    並自九十二年四月二十九日起至清償日止，逾期在六個月以內者，按上開利率百
    分之十，超過六個月者，按上開利率百分之二十計付違約金之判決。被告則以：
    被告於八十七年四月二十七日腦部受傷出血後意識即不清楚，並於八十八年十二
    月九日經鈞院宣告為禁治產人，因而被告在八十八年一月二十七日借貸時根本無
    意思能力，而係被被告之子許維煙帶至原告處按指印而已，系爭借款乃許維煙所
    冒貸，被告毋庸負清償之責，故請求駁回原告之訴等語，資為抗辯。
四、本院依職權調閱本院八十八年度禁字第八四號禁治產宣告卷宗、臺灣彰化地方法
    院檢察署八十八年度偵字第八六五三號、八十八年度他字第二二三號偵查卷宗及
    被告於財團法人彰化基督教醫院之病歷資料。
五、查原告主張被告於八十八年一月二十七日，向伊借款二百三十五萬元，並由訴外
    人許維煙擔任連帶保證人，約定借款以二年為期，利息按週年利率百分之七點八
    計算，並約定在借款期間未按期付息即喪失期限利益，逾期清償在六個月以內者
    ，按上開利率百分之十，超過六個月者，按上開利率百分之二十計付違約金，系
    爭借款已屆清償期，被告除清償部分本金、利息外，迄餘一百六十五萬元本金及
    如主文所示之利息、違約金未償等情，業據其提出借據、授信約定書、簡易資料
    查詢、借款申請書為證，核屬相符，被告復不否認該等文書之真正，自堪信原告
    此部份之主張為真實。
六、雖被告以其自八十七年四月二十七日腦部受傷出血後即頭腦不清楚，並無借款之
    意思能力云云置辯，惟為原告所否認。查被告固於八十八年十二月九日經本院以
    八十八年度禁字第八四號民事裁定宣告為禁治產人，惟系爭借貸時點乃發生於禁
    治產宣告前之八十八年一月二十七日，則被告於借貸當時究否具備辨別一般事理
    之意思能力，厥為本件之重點。經查：
  (一)依一般金融機構之借據，均應要求本人簽章，為一般週知之事項，本件被告並不
    否認借據、借款申請書之真正，已如前述，應認原告已盡其證明之責任，且證人
    即辦理本件對保手續之原告行員吳惠珍亦到庭證稱：本件是我對保，當時是被告
    本人來簽名及蓋章等語在卷，另證人劉煌祥即辦理本件借款手續之原告行員也證
    述：簽立借據時被告及許維煙本人都有到場，指印也是被告所為，有跟被告說約
    每年換一次，被告說好，當時沒有發現被告有何異狀等語明確，衡情當時被告對
    於證人劉煌祥之提問既均能明瞭並為應答，足見其精神狀況尚未達喪失意識能力
    之狀態。
  (二)經本院質以證人即系爭貸款之連帶保證人許維煙，亦證承：指印是我父親即被告
    親自按奈，雖然是我們兄弟借款，但用被告名義借錢，我擔任連帶保證人，當初
    我帶被告去銀行借款時有向被告說明等語甚明，另觀證人許維煙前於臺灣彰化地
    方法院檢察署九十年度偵字第二六七四號偽造文書案件中所供：系爭借款是得我
    父親甲○○同意，當時甲○○腦部雖有受傷，然意識仍為清楚，並非陷於心神喪
    失狀態等語，互核與財團法人彰化基督教醫院周啟文醫師於九十一年四月十九日
    於該署偵訊時所證：甲○○於八十七年七月二十三日出院後，其心智狀態應屬於
    弱智，意識較不穩定，但尚未達心神喪失狀態等語相符，此有被告提出之該案不
    起訴處分書在卷可稽。又查被告之法定代理人乙○○曾以被告名義對被告之子許
    維樵、許維煌提出侵占告訴，惟經臺灣彰化地方法院檢察署檢察官於八十八年八
    月二十日訊問甲○○告訴意願時，甲○○陳稱伊並無意對二人提出告訴等情，業
    經本院調核臺灣彰化地方法院檢察署八十八年度他字第二二三號卷宗無訛，綜參
    上開事證，足認被告甲○○於八十八年八月二十日之前，尚非完全欠缺意思能力
    ，應無疑義。
  (三)雖被告於八十八年十一月十日經財團法人彰化基督教醫院鑑定心神狀態結果，認
    被告鑑定時意識不清楚，為心神喪失之人，無處理自己事務之能力等語，有本院
    八十八年度禁字第八四號禁治產宣告卷宗足憑，惟針對被告於八十八年一月底，
    是否即陷於心神喪失或精神耗弱狀態等疑問，經本院依職權反覆向財團法人彰化
    基督教醫院精神科函詢，然該院僅略覆：被告心神喪失情形係根據八十八年十一
    月十日精神鑑定當時的狀況判定，其心神喪失是否八十七年四月二十七日腦部出
    血後緩慢形成或急遽惡化，在鑑定當時並無法推斷得知等語，另就本院所詢被告
    於八十七年四月受傷住院及同年五月八日出院之病症一節，亦僅覆稱：被告因先
    前有顱內出血併右側肢體偏癱住院接受復建治療，出院時仍無法獨立步行等語在
    卷，均未對被告在八十八年一月借款時及八十七年五月出院時之精神狀況為釐清
    說明，而被告迄本院言詞辯論終結時，亦無法提出任何醫療院所出具之具體事證
    以證明其確於借款當時即完全喪失意識能力，則自不能僅憑被告於八十七年四月
    腦部受傷影響神智而須人照顧等情，遽而推論被告在八十八年一月簽立借據當時
    ，必然有何欠缺意識能力之事實。是以，被告既無法提出其他佐證以實其說，其
    前開所辯並無借款之意思能力乙節，尚無足取。
七、從而，原告本於消費借貸之法律關係，請求被告給付一百六十五萬元，及自九十
    二年三月二十八日起至清償日止，按週年利率百分之六計算之利息，暨自九十二
    年四月二十九日起起至清償日止，其逾期在六個月以內者，按上開利率百分之十
    ，逾期超過六個月以上之部分，按上開利率百分之二十計付之違約金，洵屬有據
    ，應予准許。
八、本件事證已臻明確，兩造其餘攻擊、防禦方法及舉證，經本院審酌後，核與判決
    結果不生影響，自無庸逐一論列，併此敘明。
據上論結，本件原告之訴為有理由，依民事訴訟法第七十八條，判決如主文。
中      華      民      國      九十二    年    四      月    二十五    日
                                    臺灣彰化地方法院民事第一庭
~B審判長  法      官  羅培昌
~B        法      官  陳弘仁
~B        法      官  周莉菁
右為正本係照原本作成。
如對本判決上訴須於判決送達後廿日內向本院提出上訴狀。
中      華      民      國      九十二    年    四      月    二十五    日
~B        法院書記官  張清秀


司法院資訊處製作；財團法人民間司法改革基金會備份。
